ACORDAO-COMPLETO-2428987

ACÓRDÃO 430/2021 ATA 6/2021 - PLENÁRIO

VISTO, relatado e discutido este pedido de reexame interposto por Valid Soluções S/A contra o Acórdão 1321/2020-TCU-Plenário (relator Min. Benjamin Zymler) , por meio do qual este Tribunal julgou procedente representação a respeito de irregularidades no Pregão Eletrônico 1/2019, conduzido pelo Instituto Nacional de Estudos e Pesquisas Educacionais Anísio Teixeira (Inep) , destinado a contratar serviços de produção gráfica, em condições especiais de segurança e sigilo, dos cadernos de provas e materiais administrativos voltados à realização de Exames, Avaliações e Aplicações de Pré-Testes a cargo do Instituto,
ACORDAM os Ministros do Tribunal de Contas da União, reunidos em Sessão do Plenário, diante das razões expostas pelo Relator, em:
9.1. com fundamento no art. 48 da Lei 8.443/1992, conhecer do pedido de reexame e negar-lhe provimento;
9.2. dar ciência deste acordão à recorrente e ao Instituto Nacional de Estudos e Pesquisas Educacionais Anísio Teixeira.

Pedido de reexame interposto contra acórdão que julgou procedente representação a respeito de irregularidades em pregão eletrônico realizado para contratar serviços de produção gráfica, em condições especiais de segurança e sigilo, dos cadernos de provas e instrumentos de aplicação destinados à realização do Enem.

3. Recorrente: Valid Soluções S/A (33.113.309/0001-47).

13.1. Ministros presentes: Ana Arraes (Presidente), Walton Alencar Rodrigues, Benjamin Zymler, Aroldo Cedraz, Raimundo Carreiro, Bruno Dantas (Relator) e Jorge Oliveira.
13.2. Ministro-Substituto convocado: Marcos Bemquerer Costa.
13.3. Ministros-Substitutos presentes: Augusto Sherman Cavalcanti, André Luís de Carvalho e Weder de Oliveira.

BRUNO DANTAS

Ministro Benjamin Zymler.

Por registrar as principais ocorrências havidas no andamento do processo até o momento, resumindo os fundamentos das peças acostadas aos autos, adoto como relatório, com os ajustes necessários, a instrução da secretaria responsável pela análise da demanda (peça 119) , que contou com a anuência do titular da unidade (peças 120) :
"INTRODUÇÃO
1.1. Cuida-se de pedido de reexame (peça 109) interposto pela empresa Valid Soluções S.A. contra o Acórdão 1321/2020-TCU-Plenário (peça 101) , relator Min. Benjamin Zymler, por meio do qual o Tribunal julgou procedente representação a respeito de irregularidades no Pregão Eletrônico 1/2019, conduzido pelo Instituto Nacional de Estudos e Pesquisas Educacionais Anísio Teixeira (Inep) , para contratar serviços de produção gráfica, em condições especiais de segurança e sigilo, dos cadernos de provas e instrumentos de aplicação destinados à realização do Enem.
1.2. Transcreve-se a decisão recorrida:
'ACORDAM os Ministros do Tribunal de Contas da União, reunidos em sessão Plenária, ante as razões expostas pelo relator, em:
9.1. conhecer da presente representação, uma vez satisfeitos os requisitos de admissibilidade previstos nos arts. 235 e 237, inciso VI, do RITCU c/c o art. 113, § 1º, da Lei 8.666/1993 e o art. 103, § 1º, da Resolução TCU 259/2014;
9.2. quanto ao mérito, considerá-la procedente;
9.3. determinar ao Instituto Nacional de Pesquisas Educacionais Anísio Teixeira (Inep) , com fundamento no art. 250, inciso II, do RITCU, que adote providências quanto aos itens abaixo, e informe a este Tribunal, no prazo de 60 (sessenta) dias, os encaminhamentos realizados:
9.3.1. limite a execução do contrato decorrente do Pregão Eletrônico 1/2019 aos serviços inadiáveis e apenas durante o período necessário à realização de novos certames destinados à sua substituição, em razão das seguintes irregularidades identificadas nesta representação:
9.3.1.1. exigência, como critério de habilitação, de patrimônio líquido de 5% do valor estimado da contratação, sem a realização de estudo de mercado com vistas a verificar o seu potencial restritivo, em afronta ao disposto no inciso I do § 1º do art. 3º da Lei 8.666/1993;
9.3.1.2. ausência de estudos preliminares que embasassem os quantitativos de provas e documentos impressos que deveriam ser comprovados para fins de qualificação técnica, em possível afronta ao inciso XXI do art. 37 da Constituição Federal;
9.3.1.3. exigência de unidade de contingência própria, possivelmente incompatível com a realidade do mercado, sem a suficiente e adequada avaliação de riscos que corroborasse a exigência frente ao custo do controle, e em afronta ao previsto no § 6º do art. 30 da Lei 8.666/1993;
9.3.1.4. ausência de parcelamento do objeto, em afronta ao § 1º do art. 23 da Lei 8.666/1993 e à Súmula 247 do TCU;
9.3.1.5. imprecisão quanto aos exames/provas abrangidos pela contratação, em infringência ao inciso I do art. 40 da Lei 8.666/1993;
9.3.2. realize novos procedimentos licitatórios voltados à contratação de serviços de produção gráfica destinados à realização dos seus exames, avaliações e pré-testes, adotando as medidas necessárias à correção das irregularidades relacionadas no subitem anterior;
9.4. dar ciência da presente deliberação ao Inep e à empresa Valid Soluções S/A; e
9.5. arquivar os presentes autos, nos termos do art. 169, inciso III, do RITCU, sem prejuízo de que a Selog monitore as determinações supra.'
HISTÓRICO
1.3. Em análise representação formulada pela Secretaria de Controle Externo das Aquisições Logísticas/Selog, com fundamento em elementos apontados pelo Diretor de Relações com o Mercado da Associação Brasileira da Indústria Gráfica (Abigraf Nacional) , Carlos Jacomine, no âmbito do TC Processo 017.549/2016-7.
1.4. O representante suscitou possível direcionamento de certames realizados pelo Inep em favorecimento à empresa RR Donnelly e mencionou suposto conflito de interesses na atuação de Fernando Bebiano (ex-empregado daquela empresa) nas licitações da Autarquia.
1.5. Os documentos juntados às peças 1-3 dos autos sustentaram questionamentos em relação ao Pregão Eletrônico 1/2019, conduzido pelo Inep, cujo objeto é a contratação de serviços de produção gráfica e entrega à Empresa Brasileira de Correios e Telégrafos - ECT de cadernos de provas e materiais administrativos, destinados à realização de Exames, Avaliações e Aplicações de Pré-Testes do Inep, como Enade (Exame Nacional de Desempenho dos Estudantes) , Encceja (Exame Nacional para Certificação de Competências de Jovens e Adultos) e o Pré-Teste para o banco nacional de itens.
1.6. Feitas as oitivas e diligências de praxe, a Selog concluiu, em relação às irregularidades suscitadas e de forma resumida, que (peça 41) :
i) soaria razoável a exigência de um percentual superior de patrimônio líquido em caso de não atingimento dos índices de liquidez por parte do licitante, mas, considerando-se os resultados do Pregão 6/2016, é provável que o percentual seja de difícil alcance pelos integrantes do mercado. Logo, o Inep deve aprimorar seus estudos para harmonizar a segurança adequada à realidade do mercado, de modo a evitar restrição indevida à concorrência;
ii) não foi justificada a exigência, a princípio restritiva, de comprovação de produções anteriores baseada em quantitativos totais da contratação, englobando certames que são realizados separadamente;
iii) a exigência de que a gráfica contratada possua uma segunda unidade de produção não foi acompanhada da mensuração das consequências sobre possível concentração de mercado;
iv) considera-se normal que haja medidas de redundância em diversas áreas, como na tecnologia da informação, na qual a perda de dados pode gerar prejuízos expressivos, mas não restou claro se a medida é praxe do mercado brasileiro de gráficas de segurança;
v) a reunião de quatro exames em um objeto único, notadamente quando não vinham sendo contratados dessa forma, demonstrando a possibilidade de seu parcelamento, indicaria medida excessivamente concentradora; e
vi) o edital do pregão não trouxe descrição precisa do objeto, pois em parte alguma do documento obtido no Comprasnet é possível identificar os exames envolvidos na contratação da gráfica, o que infringe o art. 40, inciso I, da Lei 8.666/1993.
1.6. A empresa Valid Soluções S/A, que teve o objeto do certame ora sob exame adjudicado em seu favor, requereu habilitação como interessada nos autos, o que foi deferido pelo Relator a quo.
1.7. Ao exercer suas faculdades processuais, a empresa Valid Soluções S/A juntou aos autos a manifestação contida na peça 52, a qual veio acompanhada dos documentos de peças 53-61. Os argumentos oferecidos foram no sentido de demonstrar a regularidade do certame, e que as exigências impugnadas foram válidas para todos os licitantes e não se prestaram a direcionar o pregão para a atual prestadora (RR Donnelley) , sendo que a exigência de unidade de contingência própria seria necessária para garantir a continuidade, a segurança e o sigilo na prestação dos serviços. Adicionalmente, defendeu que todos os requisitos previstos no edital são corretos e foram devidamente justificados pelo Inep.
1.8. Em nova instrução técnica (peça 68) , a Selog rejeitou os argumentos oferecidos na forma sintetizada pelo relator do Acórdão recorrido, Ministro Benjamin Zymler (peça 102, p. 5-7) , oportunidade em que a Empresa Valid Soluções carreou nova documentação aos autos (peças 71-77 e peças 91-92) .
1.9. Em nova análise técnica, a Selog emitiu novo pronunciamento à peça 95, reiterando seu posicionamento anterior, pela procedência da representação.
1.10. Em seu voto, o Ministro Benjamin Zymler corroborou as análises empreendidas pela Selog, no sentido de que os argumentos oferecidos pelo Inep não se mostraram aptos a elidir as irregularidades do edital do Pregão 1/2019, que ostentaram exigências potencialmente restritivas à competitividade (peça 102, p. 12-20) , quais sejam: exigência de comprovações de produções anteriores, não parcelamento do objeto, exigência de unidade redundante própria e exigência de PL de 5% do valor estimado da contratação, pugnando pelo mesmo encaminhamento dado no processo relativo ao Acórdão 924/2019-TCU-Plenário, no sentido de autorizar, excepcionalmente, a manutenção do contrato decorrente do Pregão Eletrônico 1/2019, pelo tempo necessário à realização de novos certames com vistas à sua substituição.
1.11. O Acórdão 1321/2020-TCU-Plenário considerou procedente a representação e fez determinações ao Inep, além de determinar a realização de novo procedimento licitatório para serviços de produção gráfica destinados à realização de seus exames e testes (peça 101) .
1.12. Contra o julgado, insurge-se a Empresa Valid Soluções S/A., interpondo pedido de reexame (peça 109) .
EXAME DE ADMISSIBILIDADE.
1.13. A instrução perfilha o exame de admissibilidade (peça 110) que concluiu pela admissibilidade do recurso, com efeito suspensivo, nos termos dos despachos do Ministro Bruno Dantas (peça 112) .
EXAME DE MÉRITO
2. Delimitação
2.1. Constitui objeto do presente pedido de reexame definir se:
a) o parcelamento do objeto não deveria ser realizado;
b) as exigências de habilitação não ostentariam caráter restritivo.
3. Do parcelamento do objeto (peça 109, p. 4-7) 
3.1. A recorrente aponta o art. 23, § 1º, da Lei 8.666/1993, e a Súmula 247 do TCU para sustentar que o caso concreto se amolda à Súmula, visto que a opção pelo não parcelamento decorre da experiência do Inep, que realizava licitações distintas para cada exame do Instituto, o que colaborava para o risco de comprometimento do conjunto e perdas de economia de escala, conforme justificativas do Termo de Contratação.
3.2. Informa que a opção pelo não parcelamento representou uma economia de 30% em relação à última contratação, conforme peças 81 e 87, e argumentos expendidos à peça 22, p. 49-55.
3.3. Sustenta tratar-se, portanto, de fundamentação consistente por parte do Inep para o não parcelamento do objeto, tendo em vista a inviabilidade técnica e econômica dessa opção, que encontra arrimo na doutrina (Marçal Justen Filho) e na jurisprudência do TCU (Acórdão 98/2013-TCU-Plenário) .
Análise
3.4. No que diz respeito ao não-parcelamento do objeto, a recorrente retoma argumentos expendidos anteriormente, relativos à opção discricionária do Inep em optar pela licitação conjunta, em atendimento à Lei 8.666/1993 e à Súmula 247 do TCU, além de alegar a economicidade da medida.
3.5. Quanto à economicidade da medida, a unidade técnica (Selog) concluiu que o estudo técnico realizado pela Módulo não demonstrou, de forma suficiente, que a reunião de diversos exames distintos do Inep representaria a propalada economia de 30%, visto que o benchmark utilizado foi o Sistema de Avaliação da Educação Básica (Saeb) de 2017 (peças 68 e 95) .
3.6. Ademais, o parcelamento ora questionado diz respeito aos diversos exames promovidos pelo Inep e não às etapas/produtos relativos à edição, formatação e impressão das provas. Os aspectos concorrenciais do mercado foram abordados no TC Processo 017.549/2016-7, e demonstraram os riscos ao Inep derivados de exigências restritivas, que levariam à possibilidade de uma única prestadora potencial que atendesse a todos os requisitos.
3.7. Conforme análise empreendida na peça 116 daquele TC, em resposta à argumentação do Inep de que o atendimento de requisitos de minimização de riscos do ENEM, na análise de trade-off entre custos e riscos, limitaria o universo de empresas habilitadas nas licitações àquelas com experiência e comprovada capacitação, a unidade técnica considerou que:
'36. Exemplo pode ser encontrado nas próprias análises empreendidas por esta Secretaria, na instrução à peça 58, sobre a adoção da norma ABNT NBR 15.540. A análise desta Selog não questionou a necessidade de rigor nos procedimentos de segurança e das inspeções pré-contratação realizadas pela ABTG, que, inclusive, culminaram com a eliminação da vencedora do certame licitatório de 2010, então única detentora do certificado da referida norma.
 (...) 
39. É preciso salientar que a ampliação de concorrência nos certames licitatórios deve ser aferida no âmbito de estudos técnicos que identifiquem os prestadores realmente aptos, como se questiona no âmbito do presente processo. Ora, para a hipótese de somente haver um prestador realmente capaz de prestar determinado serviço à Administração, há a hipótese de inexigibilidade de licitação, prevista no art. 25 da Lei 8.666/1993. Portanto, frise-se, uma vez havendo a possibilidade de competição, os estudos técnicos preliminares realizados pela Administração devem delimitar sua real necessidade em confronto com o mercado prestador, a fim de aliar o interesse de obtenção dos serviços com a qualidade necessária a preços vantajosos.'
3.8. Também o comparativo de custos do Encceja, Enade, BNI e Saeb nos anos de 2018 e 2019, realizado pela ABTH (peça 87) , e que supostamente demonstrariam uma economia de escala, não trouxeram a fonte das informações, impossibilitando identificar a origem dos dados, conforme assinalado pela Selog (peça 95, p. 16) . Além disso, a tabela do ano de 2018 refere-se a 'valores atualizados' e a de 2019 a 'valores empenhados'. Ainda que seja factível considerar que pode haver valores empenhados e não pagos, é possível que haja ainda despesas a realizar, o que impede a comparação entre os valores do Pregão 18/2013, de contratação de serviços gráficos do Saeb, com os do Pregão 1/2019, objeto destes autos.
3.9. Comparativo feito pela Selog identificou ainda que o valor dos serviços atribuídos ao Saeb no certame de 2019 foi 67,42% superior ao de 2013, o que representa índice superior ao IPCA acumulado no período, e levanta dúvidas quanto à alegada redução de custos apontada pela Valid na peça 90. Entretanto, a unidade técnica ressalvou pequenas diferenças entre os materiais administrativos e a indisponibilidade dos custos unitários de 2013, o que impediu uma apuração mais detalhada sobre a economicidade da contratação.
3.10. Na instrução à peça 68, a Selog já havia feito a ressalva de que o parcelamento do objeto evitaria ainda a exigência de obrigatoriedade de unidade redundante de propriedade do licitante, visto que as licitações autônomas favoreceriam a definição mais precisa do cronograma de impressão e a possibilidade de utilização de unidades de contingências de terceiros, negociáveis apenas pelo tempo necessário para a execução do objeto, com redução de custos (peça 68, p. 15) .
3.11. A recorrente não trouxe informações adicionais que permitam concluir pela real economia de escala, em face dos dados limitados contidos nas peças 81 e 87, e a repetição das conclusões do estudo feito pela Módulo à peça 22, p. 49-55, de que o parcelamento do objeto não seria a melhor opção para o caso concreto. Isto é, não acrescentou elementos que justifiquem a inviabilidade técnica e econômica do parcelamento de provas (exames) distintas (não de processos de trabalho) .
3.12. O próprio julgado do TCU manejado pela recorrente (Acórdão 98/2013-TCU-Plenário) , refere-se ao parcelamento indevido de aquisição de gêneros alimentícios e materiais didáticos por parte do Município de Tamandaré, o que não se amolda à complexidade e magnitude objetos do Pregão 1/2019, com vários certames ou provas de abrangência nacional, com grande volume de impressão e logística.
3.13. Desse modo, permanecem válidas as conclusões da Selog (peças 68 e 95) , no sentido de que:
i) a economia de escala, arguida pela recorrente, sujeita-se a crescimentos marginais decrescentes, encontrando limite notadamente em um cenário de oligopólio ou de monopólio, onde poucas ou uma única empresa teria condições de atender a todos os requisitos editalícios;
ii) a reunião de impressão de diversos exames nacionais em uma única contratação favorece a manutenção de uma única empresa capaz de fornecer os serviços, cenário que, provavelmente, é o atual;
iii) o parcelamento induzirá a uma maior concorrência, visto que mais empresas terão condições de participar dos certames, com elevação da competitividade e redução das propostas ofertadas;
iv) o não-parcelamento implica igualar riscos diversos em certames de maior e menor complexidade, com requisitos de segurança igualmente distintos.
3.14. Rememore-se, por fim, que as determinações dirigidas ao Inep não atingem de imediato os interesses da recorrente, visto que o acórdão recorrido autorizou a manutenção do contrato decorrente do Pregão 1/2019, pelo prazo necessário à realização de novos certames, com vistas à sua substituição.
3.15. Diante do exposto, impõe-se o não acolhimento das razões recursais.
4. Da inexistência de caráter restritivo das exigências de habilitação  (peça 109, p. 7-15) 
4.1. A recorrente argumenta que as alegações que originaram a representação resultam do mero inconformismo da Empresa Plural com o resultado da licitação, sendo que a representante e outras licitantes não atenderam os requisitos de habilitação exigidos no Edital.
4.2. Afirma que a empresa Plural tentou reverter sua desclassificação pela via judicial, por meio de dois mandados de segurança, os quais tiveram liminar denegada, pelo reconhecimento expresso do descumprimento do edital pela empresa, tendo a impetrante desistido das ações. Houve ainda indeferimento de recurso administrativo no âmbito do Pregão 1/2019, motivos pelos quais a empresa socorreu-se desta Corte de Contas.
4.3. Quanto à exigência de patrimônio líquido mínimo, afirma estar amparada no art. 31, §3º, da Lei 8.666/1993, e que o acórdão recorrido admitiu ser razoável exigir percentual superior de PL em caso de não atingimento dos índices de liquidez pela licitante, mas que tal exigência seria incompatível com o mercado.
4.4. Afirma ser descabido pressupor que a exigência seria inadequada porque o Inep não teria consultado os potenciais prestadores a fim de 'harmonizar a segurança desejada à realidade do mercado gráfico'. Assere ainda que a fixação desse percentual está em harmonia com a jurisprudência do TCU (Acórdão 1.844/2005, Min. Guilherme Palmeira) .
4.5. Quanto à questão dos quantitativos mínimos, afirma que o próprio TCU recomendou à SLTI que incorporasse à IN 2/2008 exigência de que 'seja fixada em edital, como qualificação técnico-operacional, para a contratação de até 40 postos de trabalho, atestado comprovando que a contratada tenha executado contrato com um mínimo de 20 postos e, para contratos de mais de 40 (quarenta) postos, seja exigido um mínimo de 50%', exigência essa incorporada no art. 19, § 7º, da IN 2/2008, mantida na IN 5/2007, item 10.6, 'c.1', do Anexo I.
4.6. Mesmo antes dessas alterações, assere que a jurisprudência do TCU admitia a exigência de comprovação de entrega prévia de 50% dos itens de maior relevância previstos na contratação, conforme Acórdão 1.851/2015, Min. Benjamin Zymler.
4.7. Aduz que no caso do Pregão 1/2019, o acórdão recorrido reconheceu que a exigência sequer foi causa de eliminação da primeira ou segunda colocadas, não havendo, por isso, elementos para confirmar o suposto caráter restritivo da exigência.
4.8. Quanto à exigência de unidade de contingência própria, afirma que o Inep se valeu de estudo de renomada universidade brasileira para análise de risco acerca da inclusão ou não da referida exigência, elaborado a partir de uma recomendação preliminar da própria Selog, no âmbito do TC Processo 017.549/2016-7.
4.9. A análise dos riscos associados ao atraso na produção, contidos no referido estudo, referem-se à indisponibilidade de equipamentos, problemas na geração de dados pela instituição aplicadora, e ocorrência de incêndios e desastres naturais na unidade principal da gráfica. Nesse sentido, afirma que o edital estabelece mecanismos para prevenção desses riscos, o que minimizaria, mas não excluiria sua concretização, conforme matriz de riscos à peça 22, p. 39.
4.10. Afirma que o Poder Judiciário chancelou a validade desse requisito, no âmbito do mandamus impetrado pela própria Plural.
4.11. Acrescenta que a recorrente apresentou ainda estudo técnico elaborado pelo Laboratório de Engenharia de Alta Complexidade, da Universidade Federal Fluminense, sobre a regularidade da exigência de unidade de contingenciamento, conforme peça 81.
4.12. Aponta que o acórdão recorrido tende a consolidar risco absolutamente insuportável pelo Inep, de permitir a contratação de serviços gráficos sem o atendimento das exigências questionadas.
4.13. A recorrente afirma ainda que a exigência de unidade de contingência própria deriva de requisito exigido pelas certificadoras do mercado de indústria gráfica de segurança (peças 52, 75, 81 e 87) , motivo pelo qual se trata de exigência técnica e economicamente viável, quando considerada sua eficiência e confiabilidade em face da unidade redundante de terceiro.
4.14. No que concerne à retirada da exigência do site de contingência próprio na nova licitação do Enem de 2020, objeto do Pregão 5/2020, e que tal retirada teria decorrido de novos estudos realizados pelo Inep que teriam concluído pelo caráter restritivo da exigência, afirma que tal conclusão não procede, pois somente ocorreu para compatibilizar o edital com a exigência do Tribunal exarada por meio do Acórdão 924/2019, que teria tido como efeitos práticos a redução considerável da segurança necessária para realização desses serviços e a redução da competitividade do certame, visto que após a alteração, apenas quatro empresas participaram do pregão, contra cinco empresas no pregão anterior, que continha a exigência.
4.15. Quanto ao entendimento manifestado pelo Ministro Benjamin Zymler no julgamento da representação TC Processo 004.365/2017-8 (SAEB-Inep) , que culminou no Acórdão 3.750/2019, argumenta que foi ponderada a necessidade de se manter o rigor das exigências de habilitação como solução para a garantia da adequada execução dos serviços, e transcreve trecho de declaração verbal do Ministro Zymler, acerca da necessidade de requisitos de habilitação severos, em que se versou sobre questão idêntica ao que se discute nos presentes autos.
4.16. Conclui que a inclusão dos requisitos técnicos decorre de previsão normativa e do esforço institucional de aprimoramento das contratações realizadas pelo Inep, a fim de evitar problemas relacionados à frustração de exames passados e promover a adequada prestação dos serviços, motivo pelo qual requer o reconhecimento da regularidade das exigências contidas no Pregão Eletrônico 1/2019.
Análise
4.17. Quanto à exigência de comprovação de produções anteriores, a recorrente não trouxe quaisquer elementos que afastem a tese de que os quantitativos exigidos no edital (item 9.8.1.1) seriam adequados, ou seja, nem o Inep nem a recorrente apresentaram quaisquer estudos correlatos e tampouco justificaram a utilização de percentual relativo a cada um dos exames, a saber o Saeb, Enade, Encceja e Pré-teste, visto que não são executados de forma simultânea.
4.18. Visto que a exigência não foi causa de eliminação de licitantes, também não representou qualquer sucumbência recursal à interessada, deve ser mantida a determinação ao Inep para que, no próximo certame, proceda aos estudos preliminares e defina as exigências de qualificação com base na capacidade do mercado prestador. Esses estudos são perfeitamente factíveis, visto que o próprio Inep já se utiliza de análises do tipo, como a Curva ABC, para identificar os prestadores mais aptos e definir o percentual de exigência de comprovação de experiência em serviços semelhantes, conforme consignado pela Selog nos autos do TC Processo 004.365/2017-8 (peça 48) , que cuidou de representação proposta em face de licitação do Inep para aplicação, processamento e análise dos resultados do Saeb 2017.
4.19. Como destacado pela Selog (peça 41, p. 4) e pelo relator a quo (peça 102, p. 12-13) , a exigência de produção vultosa anterior está intimamente ligada à ausência de parcelamento, visto que ao concluir pela necessidade de parcelamento, afasta-se esse tipo de exigência em contratações futuras. De qualquer modo, a se manter a união de diversas provas em uma licitação, permaneceria, em tese, irregular a utilização de somatório de provas que não são impressas de forma simultânea como base para estabelecer o quantitativo de produção pretérita, para fins de habilitação técnica.
4.20. Sobre a exigência de unidade própria de contingência, a recorrente apenas reforça os argumentos já deduzidos nas peças anteriores, a saber:
i) as condições especiais de sigilo e segurança relativas aos exames exigem a manutenção de uma unidade redundante própria, ao invés de uma que não seja de propriedade da gráfica contratada, com base em ocorrências potenciais de elevação do risco de descumprimento de prazos de produção, processamento e distribuição de exames, incluindo falta de pessoal qualificado, falhas operacionais, além de sinistros e interferências externas;
ii) estudo elaborado pela Módulo Security teria demonstrado a eficácia de um segundo parque de impressão pertencente à gráfica contratada, ao contrário de uma unidade terceirizada, cujo risco residual permaneceria acima do aceitável;
iii) outro estudo elaborado pela Labrisk, da Universidade Federal Fluminense, demonstraria a inviabilidade do sítio de contingência de terceiros, a ausência de variação significativa de custos entre os dois modelos, e maior adequação e confiabilidade da gráfica própria;
iv) parecer técnico elaborado pela ABTG, contendo manifestação de dezessete empresas gráficas que possuem unidade própria de contingência, afastando a afirmação de que a apenas a RR Donnelley e a Valid teriam condições de atender a esse requisito.
4.21. Em acréscimo, a recorrente afirma que seguiu orientação traçada pelo Acórdão 924/2019 que considerou restritiva a exigência de unidade de redundância, motivo pelo qual retirou do edital do Pregão Eletrônico 5/2020, qualquer exigência de unidade de contingência, própria ou de terceiros.
4.22. Inicialmente, cumpre constatar que, com efeito, houve divergência de encaminhamento pelo Tribunal no referido tópico.
4.23. No Acórdão 1321/2020-TCU-Plenário (peça 101) , ora recorrido, o Tribunal manifestou-se pela irregularidade de exigência de unidade de contingência própria (item 9.3.1.3) , pugnando por determinar ao Inep que:
'9.3.1. limite a execução do contrato decorrente do Pregão Eletrônico 1/2019 aos serviços inadiáveis e apenas durante o período necessário à realização de novos certames destinados à sua substituição, em razão das seguintes irregularidades identificadas nesta representação:
9.3.1.3. exigência de unidade de contingência própria, possivelmente incompatível com a realidade do mercado, sem a suficiente e adequada avaliação de riscos que corroborasse a exigência frente ao custo do controle, e em afronta ao previsto no § 6º do art. 30 da Lei 8.666/1993;' (grifo nosso) 
4.24. Já no Acórdão 924/2019-TCU-Plenário (peça 155, TC Processo 017.549/2016-7) , a determinação ao Inep foi no sentido de que o Instituto:
'9.3.5. realize estudos acerca dos riscos relativos ao funcionamento da unidade gráfica produtiva, com avaliação sobre a probabilidade de ocorrência de incidentes que demandem como resposta a utilização de unidade redundante (própria ou não) , de modo a subsidiar a definição das exigências editalícias necessárias e suficientes para a adequada execução do plano de contingência, em obediência ao § 6º do art. 30 da Lei 8.666/1993;' (grifo nosso) 
4.25. Nesse sentido, vale transcrever excerto do voto condutor da Ministra Ana Arraes, naqueles autos (peça 157, p. 4) :
'39. Destaque-se que o Enem passou a ter validade como processo seletivo desde 2009, o que agrava a constatação da ausência, na edição de 2016, de estudos com a análise de riscos, probabilidade de ocorrência e impactos para fundamentar a decisão acerca dos procedimentos mais adequados de contingência. Na ausência desses estudos, a exigência de unidade redundante e a fixação do percentual de 50% permaneceram injustificadas, e as justificativas apresentadas sobre esse ponto não podem ser acolhidas.
40. Sobre esse item, deve ser determinado ao Inep que, na linha do proposto pela Selog, realize os estudos necessários para subsidiar exigência, a ser incluída nos editais, que atenda ao § 6º do art. 30 da Lei 8.666/1993.' (Grifo nosso) 
4.26. Desse modo, faz-se necessário assentar que o entendimento firmado no Acórdão 1321/2020-TCU-Plenário (peça 101) , ora recorrido, é o que mais de amolda à boa gestão de riscos, no sentido de considerar adequada a previsão de uma unidade de redundância, mas que compete ao Inep realizar estudos no sentido de justificar adequadamente se essa unidade deva ou não ser de propriedade da empresa executora dos serviços.
4.27. Sob essa ótica, não haveria necessidade de o recorrente afastar, como fez no novo edital, a previsão de unidade de contingência, desde que admitida a unidade redundante de terceiros, até que os estudos do Inep concluam pela necessidade ou não da estrutura própria.
4.28. Sobre esse tópico, a Selog reforçou que em nenhum momento firmou entendimento de que a unidade redundante seria desnecessária (peça 95, p. 10-11) :
'Frisa-se que a análise realizada pela Selog no parágrafo 36 da instrução anterior não comparou os custos de unidades de contingência própria e de terceiros. Apenas indicou que a exigência de unidade própria poderia restringir a competitividade e elevar o valor da contratação, uma vez que não havia sido demonstrada pelo Inep a existência de pluralidade de empresas capazes de atendê-la.
Ainda que, segundo o sustenta o parecerista, a análise sobre a possível concentração de mercado não deva fazer parte da avaliação de risco operacional, entende-se que tal aspecto não deve ser ignorado em uma licitação pública, por repercutir diretamente na competitividade e, consequentemente, no custo da contratação.
26. Apesar das ressalvas quanto à ausência de elementos mais sólidos que pudessem embasar as conclusões quanto ao nível de risco referente ao não atendimento do prazo, destaca-se que, em momento algum, a Selog entendeu que a exigência de unidade de contingência seria desnecessária. O que se questionou, ante o seu potencial restritivo, foi a exigência de que essa instalação fosse de propriedade do licitante, uma vez que não ficou claramente demonstrado que a utilização de unidades de terceiros seria inadequada para mitigar os riscos e levá-los a um nível aceitável.
27. Inclusive, no certame em apreço, a exigência de unidade de contingência própria foi um dos motivos que levaram à desclassificação de um dos licitantes.'
4.29. Ainda com relação a problemas de contingência, sobre o detalhamento da matriz de risco utilizada pela Módulo, a Selog entendeu que apesar de a consultoria ter elencado elementos de ameaça que poderiam interferir no cumprimento dos prazos de produção, o estudo não teria trazido, de forma clara, os critérios de classificação adotados na matriz, asseverando ainda que a 'subjetividade seja algo inerente a análises do tipo', visto que a probabilidade de ocorrência do evento e os impactos decorrentes devem ser atribuídos de forma fundamentada, o que não teria ocorrido no estudo, e que 'não há notícias de que teriam sido necessários acionamentos da unidade de contingência durante a execução dos serviços de impressão das provas do Inep' (peça 95, p. 11) .
4.30. Quanto ao decidido pela Justiça Federal de que a unidade de contingência própria para evitar falhas ou vazamento de informações não fere o princípio da razoabilidade, é preciso considerar que, além de o TCU não estar vinculado às manifestações do Poder Judiciário, não foi demonstrado que aquele juízo adentrou outros elementos sindicados por esta Corte, por intermédio da Selog (peça 95, p. 5-7) tais como:
'i) não foram explicitados, no estudo da Módulo, os parâmetros, métricas ou critérios utilizados para se chegar à conclusão (peça 22, p. 81) de que o nível de risco inerente para o não atendimento do prazo seria alto e que, após a implementação de todos os controles de ameaças impostos, esse risco residual passaria a ser considerado médio;
ii) o Relatório Técnico da ABTG (peça 74, p. 7-8) não fez qualquer menção à necessidade de que a unidade redundante fosse de propriedade do licitante;
iii) como não foram indicadas quantas empresas atuam na impressão de provas similares às aplicadas pelo Inep e quais dessas atenderiam aos requisitos do edital, a mera indicação de que existem 22 empresas certificadas na NBR 15540 não seria elemento suficiente para atestar a pluralidade de empresas aptas a participar do certame;
iv) embora a Valid Soluções argumente que a unidade redundante seria comum no mercado da indústria gráfica de segurança, os editais apresentados exigem apenas o 'Plano de contingência sistêmico e fabril', sem referência à unidade própria;'
4.31. Além disso, com relação à informação trazida pela Labrisk (peça 81) e pela ABTG (peça 83) , as quais indicaram que, das dezessete empresas gráficas consultadas, nove informaram possuir unidades própria de contingência que poderiam ser utilizadas como back-up, o que afastaria, em tese, a alegação de impossibilidade estrutural ou de concentração de mercado, a conclusão da Selog foi no sentido de que a exigência de uma unidade própria poderia restringir a competitividade e elevar o valor da contratação. Além disso, não foi avaliado se essas empresas teriam condições de atender aos demais requisitos do edital, notadamente de produção anterior e índices financeiros de rentabilidade e patrimônio líquido.
4.32. Não obstante, verifico algumas fragilidades na análise empreendida pela unidade técnica, ao afirmar que 'na instrução anterior não se comparou os custos de unidades de contingência própria e de terceiros'. Apenas indicou que a exigência de unidade própria poderia restringir a competitividade e elevar o valor da contratação (peça 95, p. 10) . Ora, sem qualquer comparativo mínimo de custos, como inferir que uma unidade redundante própria restringirá a competitividade e uma unidade de terceiros não?
4.33. Tal questionamento se justifica ainda na afirmação da unidade técnica de que 'em momento algum a Selog entendeu que a exigência de unidade de contingência seria desnecessária', destacando apenas o seu 'potencial restritivo'.
4.34. Entendo que quaisquer conclusões e determinações desta Corte de Contas, ainda que na sua análise de economicidade, eficiência e eficácia, devem estar baseadas em dados concretos que indiquem a potencial ocorrência dos riscos alegados (concentração de mercado, restrição à competitividade) , sob pena de o controle externo substituir-se ao gestor público na definição da conveniência e oportunidade de suas ações, notadamente quando essas ações se encontram respaldadas em matrizes e análise de risco que, ainda que mereçam aperfeiçoamentos, não se mostraram teratológicas ou com erros crassos de metodologia.
4.35. A bem da verdade, as considerações lançadas acima dirigem-se mais às conclusões do Acórdão 924/2019-TCU-Plenário, que considerou injustificadas as exigências de unidades de contingência, e motivaram a exclusão desse item no Edital do Pregão 5/2020, destinado à contratação de serviços do Enem 2020, conforme informado pela recorrente, do que propriamente a estes autos. As determinações dirigidas ao Inep no Acórdão 1321/2020-TCU-Plenário, ora recorrido, foram no sentido de limitar a execução do contrato decorrente do Pregão 1/2019 aos serviços inadiáveis, até a realização de novos certames, em razão, dentre outras, da irregularidade concernente à 'exigência de unidade de contingência própria, possivelmente incompatível com a realidade do mercado, sem a suficiente e adequada avaliação de riscos que corroborasse a exigência frente ao custo do controle, e em afronta ao previsto no § 6º do art. 30 da Lei 8.666/1993'. (Grifos acrescidos) 
4.36. Com efeito, os dados trazidos pela ABTG (peça 83) demonstram que várias gráficas se utilizam de unidades próprias de redundância, não se justificando, a princípio, a afirmativa da Selog, resumida no voto condutor do acórdão vergastado (peça 102, p. 3) , de que 'não restou claro se a medida de redundância é praxe no mercado brasileiro de gráficas de segurança'. O que não restou claro, em realidade, é se essas gráficas detêm condições de produção em série na magnitude requerida pelo Inep, o que motivou a rejeição das razões de justificativa da interessada.
4.37. Essa rejeição foi justificada em face da necessidade de que o Inep 'informe quantas empresas atuam na impressão de provas similares às aplicadas pelo Inep, e dentre essas, quantas atenderiam aos requisitos de habilitação previstos no edital' (peça 95, p. 6, item 12) . Certamente, não são muitas empresas que aplicam provas de magnitude similar às aplicadas pelo Inep, de abrangência nacional e obrigatória, o que também deve ser sopesado nas análises mercadológicas. Tal levantamento pode ser conseguido pelo Inep junto à própria ABTG, que dispõe de copioso banco de dados acerca do mercado gráfico no País.
4.38. Feitas essas considerações em caráter obiter dictum, mostra-se adequada a determinação dirigida ao Inep contida no acórdão recorrido, bem como a determinação contida no Acórdão 924/2019-TCU-Plenário, item 9.3.5, no sentido de que o Inep realize estudos acerca da necessidade de utilização de unidades redundantes, a fim de se perquirir sobre a real importância dessas unidades, notadamente por intermédio do aperfeiçoamento das análises de risco e das análises do mercado de gráficas de grande porte (peça 155, TC Processo 017.549/2016-7) , a saber:
'9.3.5. realize estudos acerca dos riscos relativos ao funcionamento da unidade gráfica produtiva, com avaliação sobre a probabilidade de ocorrência de incidentes que demandem como resposta a utilização de unidade redundante (própria ou não) , de modo a subsidiar a definição das exigências editalícias necessárias e suficientes para a adequada execução do plano de contingência, em obediência ao § 6º do art. 30 da Lei 8.666/1993;'
4.39. No que concerne ao Acórdão 3750/2019-TCU-Primeira Câmara, indicado como paradigma favorável à tese da recorrente, é imperioso anotar que não se questionou ali a exigência no edital de unidades redundantes ou de contingência, mas principalmente a utilização da modalidade 'técnica e preço', em detrimento da utilização do pregão eletrônico, na contratação dos serviços de aplicação do Seab 2017, além de outros requisitos editalícios.
4.40. Desse modo, e tendo em vista que a determinação ao Inep não interfere diretamente em qualquer direito subjetivo da recorrente, rejeitam-se as alegações recursais nesse particular.
4.41. A respeito da exigência de patrimônio líquido correspondente a 5% do valor estimado da contratação, a própria unidade técnica considerou razoável a exigência de percentual superior de PL em caso de não atingimento do índice 1 de liquidez por parte do licitante. A Selog levou em consideração a proposta vencedora de uma licitante no Pregão 6/2016 que não detinha o referido patrimônio líquido, relativo ao Enem, para inferir que o percentual de 5% seria de difícil alcance pelos integrantes do mercado gráfico e determinar ao Inep que aprimore estudos de modo a evitar restrição à competição.
4.42. A exemplo do que foi comentado acerca da exigência de unidades de redundância, a unidade técnica não indicou estudos que sugerissem que as empresas do mercado gráfico encontrariam dificuldades em alcançar um índice de patrimônio líquido de 5% em relação ao valor contratado, apontando esse ônus ao Inep, que deveria demonstrar que tal exigência não consiste em restrição indevida da competitividade.
4.43. Ressalte-se que o índice exigido de 5% se encontra bem abaixo do limite estabelecido de 10% de patrimônio líquido do valor estimado da contratação, previsto no art. 31, § 3º, da Lei 8.666/1993:
'Art. 31. A documentação relativa à qualificação econômico-financeira limitar-se-á a: [...]
§ 3º O capital mínimo ou o valor do patrimônio líquido a que se refere o parágrafo anterior não poderá exceder a 10% (dez por cento)  do valor estimado da contratação, devendo a comprovação ser feita relativamente à data da apresentação da proposta, na forma da lei, admitida a atualização para esta data através de índices oficiais.'
4.44. A jurisprudência desta Corte já se orientava no sentido de que a exigência de percentual ou capital ou patrimônio líquido superior a 10% é desarrazoada e fere o dispositivo legal, e que tal exigência deve ser justificada no processo licitatório. Nesse sentido, os seguintes enunciados da jurisprudência selecionada do TCU:
Não é cabível exigir capital mínimo ou valor do patrimônio líquido superior a 10% do valor estimado para a contratação, a menos que haja justificativa, a ser devidamente explicitada, que respalde o estabelecimento de exigência mais restritiva. (Acórdão 2393/2007-TCU-Plenário, Min. Benjamin Zymler) 
A fixação de percentual de capital ou patrimônio líquido mínimo em relação ao valor estimado da contratação deve ser justificada nos autos do processo licitatório (Acórdão 668/2005-TCU-Plenário, Min. Augusto Sherman) 
4.45. Já a tese sagrada vencedora no acórdão ora vergastado é de que a fixação, para fins de habilitação, de percentual de patrimônio líquido mínimo em relação ao valor estimado da contratação (art. 31, §§ 2º e 3º, da Lei 8.666/1993) deve ser justificada nos autos do processo licitatório, realizando-se estudo de mercado com vistas a verificar o seu potencial restritivo, sob pena de violação ao art. 3º, § 1º, inciso I, do Estatuto de Licitações.
4.46. A referida determinação direcionada ao Inep, no sentido de aprimorar seus estudos, também está ligada ao quesito de parcelamento do objeto, vez que para certames distintos, pode-se ampliar ou reduzir as exigências de habilitação e outras relacionadas à mitigação de riscos, inclusive a exigência de índices de liquidez e de patrimônio líquido.
4.47. Não tendo a recorrente trazido os referidos estudos e nem outros elementos de convicção sobre as conclusões adotadas no aresto combatido, impõe-se a rejeição das alegações recursais, também neste tópico.
CONCLUSÃO
5.1. Das análises anteriores, conclui-se que:
a) o parcelamento dos objetos mostra-se adequado à realização de diversas contratações de exames diferentes, não existindo evidências de ganhos de escala decorrentes da reunião de vários certames em uma única contratação;
b) a exigência de comprovação de produção anterior deve se mostrar razoável e proporcional, não tendo o Inep apresentado estudos que justifiquem a utilização de percentual relativo a cada um dos exames;
c) a previsão de uma unidade de redundância é fator relevante para mitigação de riscos, entretanto compete ao Inep realizar estudos no sentido de justificar adequadamente se essa unidade deve ou não ser de propriedade da empresa executora;
d) a exigência de patrimônio líquido mínimo em relação ao valor da contratação deve ser justificada nos autos do processo licitatório, realizando-se estudo de mercado com vistas a verificar o seu potencial restritivo.
PROPOSTA DE ENCAMINHAMENTO
6.1. Ante o exposto, submete-se à consideração superior o presente pedido de reexame interposto pela Empresa Valid Soluções S/A contra o Acórdão 1321/2020-TCU-Plenário, propondo-se, com fundamento no art. 48 da Lei 8.443/1992:
a) conhecer do recurso e, no mérito, negar-lhe provimento.
b) dar ciência da deliberação que vier a ser prolatada aos responsáveis e interessados."
É o Relatório.

Isabella Félix da Fonseca (57.461/OAB-DF) e outros, representando Valid Soluções S/A.

Não atuou.

REPRESENTAÇÃO COM PEDIDO DE MEDIDA CAUTELAR. IRREGULARIDADES NA CONDUÇÃO DE PREGÃO ELETRÔNICO. SERVIÇOS DE PRODUÇÃO GRÁFICA. CONHECIMENTO. EXIGÊNCIAS EDITALÍCIAS NÃO DEVIDAMENTE JUSTIFICADAS. PROCEDÊNCIA. DETERMINAÇÕES. PEDIDO DE REEXAME. CONHECIMENTO. NÃO PROVIMENTO.

REPRESENTAÇÃO (REPR)

Secretaria de Recursos (Serur); Secretaria de Controle Externo de Aquisições Logísticas (Selog).

Em julgamento pedido de reexame interposto pela empresa Valid Soluções S/A (peça 109) contra o Acórdão 1321/2020-TCU-Plenário, relatado pelo Ministro Benjamin Zymler, por meio do qual o Tribunal julgou procedente representação a respeito de irregularidades no Pregão Eletrônico 1/2019, conduzido pelo Instituto Nacional de Estudos e Pesquisas Educacionais Anísio Teixeira (Inep) . Referido certame destinou-se à "contratação de serviços de produção gráfica, em condições especiais de segurança e sigilo, envolvendo a disponibilização de ambiente seguro com capacidade produtiva adequada para diagramação, impressão, manuseio, embalagem, rotulagem e entrega à Empresa Brasileira de Correios e Telégrafos - ECT, dos cadernos de provas e materiais administrativos, destinados à realização de Exames, Avaliações e Aplicações de Pré-Testes do INEP, com a disponibilização de insumos e equipamentos, conforme condições, quantidades, exigências e estimativas estabelecidas no Edital e seus anexos".
Por meio da decisão recorrida, este Plenário determinou ao Inep que adotasse providências para limitar a execução do contrato decorrente do Pregão Eletrônico 1/2019 aos serviços inadiáveis e apenas durante o período necessário à realização de novos certames destinados à sua substituição, em razão de irregularidades identificadas nesta representação, como cláusulas restritivas de competitividade (exigência de comprovação de produções anteriores, necessidade de unidade redundante própria, e exigência de patrimônio líquido de 5% do valor estimado da contratação) , não parcelamento do objeto e imprecisão na definição do serviço licitado.
Nesta oportunidade, a recorrente, que teve o objeto do aludido pregão adjudicado em seu favor, alega que a restrição à continuidade do contrato determinada pelo Tribunal seria inadequada. Em síntese, discorda da necessidade de parcelamento do objeto no caso concreto e da restrição à competividade caracterizada por exigências editalícias de patrimônio líquido (PL) mínimo, comprovação de execução de quantitativos mínimos e disponibilidade de unidade de contingência própria.
Após examinar as razões recursais, a Secretaria de Recursos (Serur) concluiu que não foram trazidos elementos suficientes para alterar a deliberação recorrida, razão pela qual propõe o conhecimento e o não provimento do apelo recursal.
Preliminarmente, ratifico o despacho exarado no sentido de que o presente recurso merece ser conhecido, porquanto preenche os requisitos de admissibilidade previstos no art. 48 da Lei 8.443/1992.
Quanto ao mérito, concordo com a análise empreendida pela secretaria especializada, transcrita no relatório precedente, a qual enfrentou e afastou com propriedade cada um dos argumentos apresentados pela recorrente, razão pela qual incorporo seus fundamentos às minhas razões de decidir.
Ressalto que os argumentos recursais reproduzem, em grande medida, ponderações já trazidas pela mesma empresa em fases anteriores destes autos, as quais foram devidamente refutadas pela Selog e por este Plenário após sucessivas reanálises técnicas. Ainda assim, em homenagem ao efeito devolutivo do recurso, empreendo novo exame dos argumentos.
No que diz respeito à necessidade de parcelamento do objeto (subitem 9.3.1.4 do acordão recorrido) , a Valid Soluções defende que o caso concreto não se amoldaria à regra geral proposta pela Súmula-TCU 247, visto que o Inep já tentou licitações distintas para cada exame que realiza e teria deixado de adotar essa estratégia em razão do risco de comprometimento do conjunto e da economia de escala. Informa reduções de custos da ordem de 30% em relação à contratação nos moldes anteriores e defende a adequação da decisão do Inep neste pregão.
Conforme destacado pela Serur, o estudo que aponta suposta redução de 30% de custos mediante a opção de concentração de itens do objeto carece de fontes dos dados e de parâmetros de comparabilidade. É dizer, como a recorrente não trouxe informações adicionais que permitam concluir pela real economia de escala, não há como comprovar que o não parcelamento do objeto foi a melhor opção para o caso concreto.
Muito importante clarear, ainda, que o apontamento destes autos se refere à imposição legal de parcelamento do conjunto de cada exame, licitando-os por "pacote" de exames a serem promovidos pelo Inep (Enem, Encceja, Saeb etc.) e não aos produtos/etapas de impressão em que esses se subdividem.
Dessa feita, não foram trazidos elementos que evidenciem a inviabilidade do parcelamento de exames nacionais realizados pelo Inep (não de processos de trabalho) , de forma a afastar a regra geral imposta pela Lei 8.666/1993 (art. 23, § 1º) e reiterada pela jurisprudência desta Casa, qual seja, que a exceção é o não parcelamento, desde que justificado previamente, do ponto de vista técnico e econômico, pelo ente licitante - o que não ocorreu.
No que diz respeito à exigência de PL mínimo de 5% do valor da contratação, estimada em R$ 186.122.160,42, sem a realização de estudo de mercado com vistas a verificar o seu potencial restritivo (subitem 9.3.1.1 da decisão contestada) , a recorrente cinge-se a afirmar que existiria amparo no art. 31, § 3º, da Lei 8.666/1993. 
Assere ainda que a fixação desse percentual estaria em harmonia com a jurisprudência da Casa (v.g. Acórdão 1844/2005-TCU-Plenário, relator Ministro Guilherme Palmeira) , analogamente ao que ocorre com a exigência de comprovação de quantitativos mínimos prévios para fins de qualificação técnica (v.g. Acórdão 1851/2015-TCU-Plenário, relator Ministro Benjamin Zymler) , a qual foi apontada no subitem 9.3.1.2 do decisum impugnado.
Com relação à exigência de PL mínimo de 5% em relação ao valor estimado da contratação, verifico que a decisão recorrida não a considerou ilegal, portanto, o argumento da recorrente relativo aos critérios estabelecidos na Lei 8.666/1993 e na jurisprudência do TCU em nada altera o mérito da decisão recorrida.
A falha de procedimento, conforme subitem 9.3.1.1 do acórdão vergastado, refere-se à ausência de estudos de mercado com vistas a verificar o potencial restritivo da exigência de PL mínimo. Tal exigência, se bem calibrada, converge para a seleção de contratada com condições financeiras mínimas para arcar com a execução da avença, contudo, se mal dimensionada, pode levar à restrição excessiva da competitividade e, consequentemente, a uma contratação mais onerosa à Administração. Esse entendimento está consentâneo com a jurisprudência da Casa, da qual extraio, apenas para ilustrar, o seguinte aresto:
"A fixação de percentual de capital ou patrimônio líquido mínimo em relação ao valor estimado da contratação deve ser justificada nos autos do processo licitatório." (Acórdão 668/2005-TCU-Plenário, relator Ministro-Substituto Augusto Sherman) 
Conforme registrado no voto condutor da decisão recorrida, o resultado da experiência do Inep com o Pregão 6/2016, relativo ao Enem, em que a vencedora, então considerada uma das maiores gráficas do país, não teria comprovado percentual de PL de 1,5% do valor estimado de R$ 147.836.496,33, classificando-se por meio de dispositivo editalício alternativo, é um bom indicativo de que o percentual de 5%, adotado no Pregão 1/2019, seria excessivo e demandaria cuidados redobrados por parte do ente licitante.
Do mesmo modo, no que se refere à comprovação de produção mínima anterior à contratação, o subitem 9.1.3.2 do Acórdão 1321/2020-TCU-Plenário destacou que o problema reside na ausência de estudos preliminares que embasassem os quantitativos de provas e documentos impressos que deveriam ser comprovados para fins de qualificação técnica - e não na ilegalidade dessa exigência.
Tampouco a recorrente trouxe elementos aptos a demonstrar que os quantitativos exigidos no edital seriam adequados. Portanto, nem o Inep - previamente ao certame - nem a recorrente apresentaram quaisquer estudos correlatos ou justificaram a utilização de percentual relativo a cada um dos exames considerados (Saeb, Enade, Encceja e Pré-teste) .
Ademais, é infundado o argumento de que, se o acórdão recorrido reconheceu que a exigência não foi causa de eliminação da primeira ou segunda colocadas, não haveria elementos para confirmar o suposto caráter restritivo da exigência. Referido raciocínio desconsidera o potencial universo de licitantes que porventura deixaram de participar do certame em qualquer de suas etapas. Percebe-se, assim, que o comando dirigido ao Inep tem caráter pedagógico e orientativo de boas práticas, não configurando restrição à recorrente.
Por fim, trato do apontamento do acórdão recorrido relativo à clausula editalícia que exigia unidade de contingência própria (segunda unidade de produção, em caráter redundante, que deveria possuir capacidade de produção equivalente a 50% da unidade principal e poderia ser acionada em caso de sinistros na unidade principal) , possivelmente incompatível com a realidade do mercado, sem a suficiente e adequada avaliação de riscos que corroborasse a exigência frente ao custo do controle, e em desatenção ao previsto no § 6º do art. 30 da Lei 8.666/1993 (subitem 9.3.1.3) .
Conforme detalhado no relatório precedente, a recorrente arrola uma série de argumentos que, no seu sentir, demonstrariam a legalidade e a necessidade da exigência editalícia de unidade de contingência própria da contratada para garantir a continuidade, a segurança e o sigilo na prestação dos serviços. Adicionalmente, defende que todos os requisitos previstos no edital são corretos e foram devidamente justificados pelo Inep. 
Assim como nos pontos anteriores, devo repetir, em nenhum momento o acordão recorrido concluiu pela ilegalidade ou desnecessidade da adoção da referida exigência contratual. 
Em verdade, esta Corte determinou que o Inep procedesse à devida fundamentação técnica e econômica para adoção de procedimento diverso do que seria o esperado pela regra geral imposta pela Lei 8.666/1993 (art. 30, § 6º) . Dessa feita, o procedimento de exceção até poderia ser considerado válido, desde que fosse previamente justificado, consoante explicado pelo voto condutor do acordão recorrido:
"79. Conforme bem destacou a Selog, os riscos advindos das situações extremadas mencionadas não se prestam a justificar a adoção de medida que restrinja o mercado a uma ou duas prestadoras. Afinal, tais riscos (greve, incêndios, invasões) podem atingir tanto a etapa de produção das provas como as etapas de entrega dos exames nos locais de aplicação e a própria realização das avaliações - todas igualmente essenciais e críticas.
80. Não foi trazida aos autos a mensuração dos efeitos que a exigência de unidade redundante própria pode causar em termos de concentração do mercado prestador dos serviços. Além disso, a elevação dos custos de contratação e a dependência em relação ao único ou poucos fornecedores que atendam às qualificações técnicas, nos moldes exigidos, são riscos, estes sim, concretos e que devem ser evitados.
81. A Selog relembra o caso concreto ocorrido com a prestadora de todos os certames do Enem realizados desde 2009, bem como de todo contrato de impressão de segurança de maior vulto do Inep: a empresa RR Donnelley, que, nada obstante fosse considerada uma das maiores gráficas em operação no país e tenha realizado, ainda em 2019, apresentações no próprio Inep informando sobre os planos de investimentos da empresa, apresentou repentino e inadvertido pedido de falência. A única prestadora que se enquadraria, então, na exigência do Inep, seria a Valid Soluções S/A, que venceu o pregão sob análise neste processo. 
82. Logo, diante do efeito altamente restritivo que pode advir de uma exigência de medida de redundância como essa, é essencial a realização de estudos que a justifiquem. 
83. Reitero, ainda, o entendimento da unidade técnica no sentido de que não restou justificada, em termos de eficácia, a exigência de unidade redundante própria, ao invés de uma pertencente a terceiro."
Em outras palavras, a necessidade e a legalidade de mecanismo voltado à garantia da continuidade dos serviços em cenários de contingência não são questionadas, mas sim o fato de que a solução adotada exigia unidade redundante própria - cláusula que, desacompanhada de estudos que demonstrem, por exemplo, a impossibilidade de adoção de unidade de redundante de terceiros, tem o potencial de limitar a competitividade do certame.
Portanto, além da ausência dos estudos, foi questionada a exigência de que a instalação fosse de propriedade do licitante, uma vez que não ficou claramente demonstrado que a utilização de uma unidade de terceiros seria inadequada para mitigar os riscos a um nível aceitável. 
Neste momento, em sede recursal, a recorrente apenas reforça os argumentos já deduzidos nas peças anteriores, de que uma unidade própria seria supostamente superior a de terceiros. 
Conforme acima narrado, não é este o ponto que se discutiu nos autos e culminou na determinação do acordão recorrido.
 Ainda que seja possível afirmar que a posse de uma unidade redundante poderia apresentar vantagens em termos de controle e gestão, o cenário de reduzida concorrência da licitação em exame, demonstrado nos autos, indica não ser essa exigência razoável e proporcional para a obtenção da contratação mais vantajosa.
Dessa maneira, não foram apresentadas razões recursais que afastem a adequação da determinação dirigida ao Inep contida no acórdão recorrido, no sentido de que o Inep realize estudos acerca da pertinência de se exigir unidade de contingência própria (e não de terceiros) , face à realidade do mercado, sem a suficiente e adequada avaliação de riscos que corroborasse a exigência frente ao custo do controle, ex vi do § 6º do art. 30 da Lei 8.666/1993.
Por fim, apurei que, conforme registro do Portal da Transparência do Governo Federal, o contrato decorrente do Pregão 1/2019, analisado nestes autos, teve vigência encerrada em 30/4/2020 (peça 143) , anteriormente, portanto, à prolação do Acórdão 1321/2020-TCU-Plenário e ao pedido de reexame interposto pela Valid Soluções.
Desse modo, a determinação dirigida ao Inep não interfere diretamente em qualquer direito subjetivo da recorrente, visto que o contrato a que se referem os comandos do Tribunal já havia expirado quando da interposição do presente recurso.
Sendo assim, ante a ausência de elementos capazes de alterar o juízo anteriormente formulado, não é possível reformar o julgado, como pretende a recorrente. Feitas essas considerações, entendo que o este recurso deve ser conhecido e rejeitado, mantendo-se inalterada a deliberação ora combatida.
Ante o exposto, voto por que o Tribunal adote o Acórdão que ora submeto à deliberação deste Colegiado.
TCU, Sala das Sessões Ministro Luciano Brandão Alves de Souza, em 3 de março de 2021.
Ministro BRUNO DANTAS 
Relator